臺灣臺北地方法院民事判決　　　　　　 99年度簡上字第602號
上　訴　人　李佳晏
訴訟代理人　黃仕翰律師
複代理人　　吳鴻奎律師
被上訴人　　張文菁
　　　　　　　　　　　　1樓
　　　　　　楊佩樺
兼上一人
訴訟代理人　張興琳
上列當事人間請求給付會款事件，上訴人對於中華民國99年8月2
4日本院新店簡易庭99年度店簡字第703號第一審判決提起上訴，
本院於民國100年2月16日言詞辯論終結，判決如下：
    主  文
原判決關於命上訴人給付被上訴人張興琳超過新臺幣壹拾貳萬壹
仟元、給付被上訴人楊佩樺超過新臺幣伍萬肆仟元、給付被上訴
人張文菁超過新臺幣壹拾貳萬仟元本息部分，及該部分假執行
之宣告，暨訴訟費用之裁判均廢棄。
上開廢棄部分，被上訴人在第一審之訴駁回。
其餘上訴駁回。
廢棄改判部分第一、二審訴訟費用由被上訴人負擔。駁回上訴部
分第二審訴訟費用由上訴人負擔。
    事實及理由
一、被上訴人於原審起訴主張：被上訴人3人參加上訴人與訴外
    人陳秀卿（以下逕稱其名）所邀集於民國96年9月起會，會
    員共計30位（會期至99年1月止），由上訴人與陳秀卿為會
    首，每會每月會款新臺幣（下同）5,000元，底標最高1,000
    元，於每月10日下午2時，在臺北市○○區○○路2段119巷5
    號1樓開標之合會（下稱系爭合會）。被上訴人楊佩樺於第2
    4會期即98年8月10日以1,000元得標，可得合會金為140,000
    元，惟上訴人與陳秀卿僅交付70,000元；被上訴人張興琳於
    第27會期即98年11月10日以1,000元得標，可得合會金為143
    ,000元，上訴人與陳秀卿均未交付合會金；被上訴人張文菁
    於第28會期即98年12月10日以1,000元得標，可得合會金為1
    44,000元，上訴人與陳秀卿亦均未交付合會金。經被上訴人
    多次催告上訴人給付合會金，均未獲置理，爰依合會之法律
    關係，求為命上訴人應給付被上訴人楊佩樺70,000元、被上
    訴人張興琳143,000元、被上訴人張文菁144,000元，及均自
    支付命令送達之翌日（即99年4月20日）起至清償日止，按
    年息百分之5計算利息之判決。
二、上訴人則答辯以：系爭合會係由陳秀卿所邀集，會首僅陳秀
    卿一人，伊僅單純替陳秀卿邀被上訴人參加系爭合會，伊自
    己也是系爭合會會員，系爭合會之相關會務均由陳秀卿處理
    ，伊並未參與相關會務。被上訴人楊佩樺得標而未獲交付合
    會金70,000元部分，被上訴人楊佩樺已與陳秀卿進行協商，
    約定為借貸關係，並由陳秀卿支付利息予被上訴人楊佩樺。
    至於被上訴人張興琳、張文菁未取得得標之合會金，伊並不
    清楚，況據悉被上訴人張興琳、張文菁亦曾多次與陳秀卿見
    面協商，被上訴人張興琳已收回部分合會金，其餘協議內容
    伊並不清楚等語，資為抗辯。
三、原審為被上訴人一部勝訴、一部敗訴之判決，即判命上訴人
    應分別給付被上訴人楊佩樺60,000元、被上訴人張興琳124,
    000元、張文菁124,000元，及均自99年4月20日起至清償日
    止，按年息5%計算之利息，並駁回被上訴人其餘之訴（被上
    訴人就其敗訴部分，未據聲明不服，已告確定），及依職權
    宣告假執行。上訴人就原審判命其給付部分不服，而提起上
    訴，並上訴聲明：(一)原判決關於不利於上訴人之部分廢棄。
    (二)上開廢棄部分，被上訴人於第一審之訴駁回。被上訴人答
    辯聲明：上訴駁回。
四、兩造不爭執之事項：
  (一)系爭合會會單記載上訴人與陳秀卿為會首（會頭），自96年
    9月起會，會員連同會首共30人，會期至99年1月止，每會每
    月會款5,000元，底標最高1,000元，被上訴人3人參加系爭
    合會各1會，列於編號3、4、7，有系爭合會會單在卷可稽（
    見99年度司促字第7154號卷第3頁）。
  (二)上訴人邀集被上訴人參加系爭合會，並將會單交予被上訴人
    ，及向被上訴人收取前幾期會款（見原審卷第25頁及反面）
    。
  (三)被上訴人自98年8月起即未再繳納系爭合會會款予上訴人或
    陳秀卿（見本院卷第24頁反面）。
五、得心證之理由：
    被上訴人主張上訴人邀集渠3人參加由上訴人與陳秀卿共同
    為會首之系爭合會，渠3人得標後，被上訴人楊佩樺僅取得
    部分合會金，被上訴人張興琳、張文菁則均未取得合會金，
    爰依民法合會之法律關係，請求上訴人給付合會金等語，上
    訴人則否認為系爭合會之會首，並以前揭情詞置辯。是本件
    所應探究者，厥為：(一)上訴人是否為系爭合會之會首？(二)如
    是，被上訴人3人所請求之合會金金額，有無理由？茲析述
    如下：
    (一)上訴人是否為系爭合會之會首？
      1.被上訴人主張渠3人係應上訴人邀集而參加由上訴人與
        陳秀卿共同擔任會首之系爭合會等事實，業據其提出系
        爭合會會單為證。雖上訴人否認其為會首，並辯稱係陳
        秀卿擅自將其姓名列為共同會首云云。惟查，上訴人自
        承係其親自將會單交給被上訴人，並向被上訴人收取前
        幾期會款，倘其非系爭合會會首，為何未向陳秀卿理論
        將其姓名自會首（會頭）欄位刪除，甚且將會單親交被
        上訴人時，亦未向被上訴人聲明其非系爭合會會首，事
        後又親自向被上訴人收取數期會款？（參見原審卷第25
        頁及反面）且證人何梅鶴於本院99年11月19日行準備程
        序時證稱：張興琳找伊參加系爭合會，張興琳說是紀太
        太（李佳晏）要召會，伊以自己名義及兒子胡覲麟名義
        各參加1會…（你是否有向陳秀卿或李佳晏確認張興琳
        邀你參加的合會是何人所召集的合會？）伊沒有向她們
        2人確認，張興琳是告訴伊，紀太太就是李佳晏要召會
        ，伊認為是李佳晏召集的，李佳晏曾經打電話向伊要會
        錢，也曾經告訴伊關於合會開標情形等語（見本院卷第
        44頁反面至第45頁反面），則本件依上訴人事前先邀集
        被上訴人入會，再將其列名為會首之會單交付被上訴人
        ，事後並向被上訴人收取數期會款，及向何梅鶴催收會
        款、報告開標情形而觀，在在彰顯上訴人係以會首身分
        參與會務甚明，上訴人辯以受陳秀卿之託代覓會員及收
        取會款云云，尚無足採。
      2.至上訴人執證人陳吳珀玲證詞否認其為系爭合會會首云
        云，然查，證人陳吳珀玲於本院99年12月10日準備程序
        中證稱：「（上訴人複代理人問：會首是陳秀卿一人而
        已嗎？）對，但陳秀卿交給我的會單上面有記載會頭尚
        有另外一個人，但我不認識那個人，我有問陳秀卿，陳
        秀卿說那個沒有關係，合會都是在她家標，我標到會，
        陳秀卿也沒有給我錢。…（受命法官問：提示99年司促
        字第175號第3頁會單，你前開所稱參加陳秀卿召集的合
        會，是否是這張會單的合會？）是，確定。（受命法官
        問：會單上所載會頭李佳晏，你不認識？）我不認識，
        陳秀卿說我是她找來的會員，與李佳晏沒有關係。（受
        命法官問：你有無問陳秀卿說，李佳晏是否為共同會首
        ？）陳秀卿說我是她找來的，在她家開標，會款也都是
        她來收，跟李佳晏無關」等語，陳吳珀玲係另一會首陳
        秀卿所邀集及負責收取會款之會員，則其不清楚上訴人
        是否亦為系爭合會之會首，洵屬正常，上訴人以與其不
        認識且非由其邀集之會員證詞為抗辯，自無可採。
    (二)上訴人既為系爭合會會首，自不得以其不知陳秀卿並未交
      付合會金予被上訴人而得免其給付之責。另上訴人抗辯被
      上訴人與陳秀卿協議將積欠合會金轉為借款，並已償還部
      分款項予被上訴人云云，然為被上訴人所否認，上訴人亦
      未舉證以實其說，自無可採。茲就被上訴人所得請求之合
      會金數額，分述如下：
      1.被上訴人楊佩樺部分：
        依前所述，被上訴人楊佩樺於98年8月10日以標金1,000
        元得標，則其所可取得之合會金應為140,000元（會首
        ：5,000元、活會會員5人【即98年9月以後之活會】：4
        ,000元×5人＝20,000元、死會23人【不含會首】：5,0
        00元×23人＝115,000元，合計：5,000元＋20,000元＋
        115,000元＝140,000元）；應扣除其得標後應按月繳納
        之死會會款25,000元（98年9月至99年1月，共5月，5,0
        00元×5＝25,000元），及其所自承代會首向何梅鶴收
        取之死會會款50,000元（含何梅鶴及其子胡靚麟應繳納
        之會款）、後續向上訴人及陳秀卿收取之合會金11,000
        元（參見本院卷第30頁），是被上訴人楊佩樺得向上訴
        人請求之合會金為79,000元（即140,000元－25,000元
        －50,000元－11,000元＝54,000元）。至被上訴人楊佩
        樺雖主張其得向上訴人請求之合會金，尚有其代陳秀卿
        墊付給何梅鶴之25,000元，惟其所提出之計算式（見本
        院卷第30頁）係記載「會首（陳秀卿）拜託（張興琳）
        先墊25,000元給（何梅鶴）女士」，自難認係由其所墊
        付，且墊付款項非屬上訴人或陳秀卿依系爭合會所應付
        之合會金，是其此部分主張，實無足採。
      2.被上訴人張興琳部分：
        依前所述，被上訴人張興琳於98年11月10日以標金1,00
        0元得標，則其所可取得之合會金應為143,000元（會首
        ：5,000元、活會會員2人【即98年12月及99年1月活會
        】：4,000元×2人＝8,000元、死會26人【不含會首】
        ：5,000元×26人＝130,000元，合計：5,000元＋8,000
        元＋130,000元＝143,000元），應扣除其於98年8月至1
        0月應付而未付之活會會款12,000元（4,000元×3＝12,
        000元）及98年12月、99年1月應繳納之死會會款10,000
        元，是其得向上訴人請求之合會金為121,000元（即143
        ,000元－12,000元－10,000元＝121,000元）。
      3.被上訴人張文菁部分：
        依前所述，被上訴人張文菁於98年12月10日以標金1,00
        0元得標，則其所可取得之合會金應為144,000元（會首
        ：5,000元、活會會員1人：4,000元、死會27人【不含
        會首】：5,000元×27人＝135,000元，合計：5,000元
        ＋4,000元＋135,000元＝144,000元），應扣除其於98
        年8月至11月應付而未付之活會會款16,000元（4,000元
        ×4＝16,000元）及99年1月應繳納之死會會款5,000元
        ，是其得向上訴人請求之合會金為123,000元（即144,0
        00元－16,000元－5,000元＝123,000元）。
六、綜上所述，被上訴人本於合會法律關係，請求上訴人給付被
    上訴人楊佩樺54,000元、給付被上訴人張興琳121,000元、
    給付被上訴人張文菁123,000元，及均自支付命令送達上訴
    人翌日即99年4月20日起至清償日止，按年息5%計算之利息
    部分，為有理由，應予准許，至逾此部分所為請求，為無理
    由，不應准許。原審就超過上開應准許部分，為上訴人敗訴
    之判決，並依職權為假執行之宣告，自有未洽，上訴意旨就
    此部分指摘原判決不當，求予廢棄改判，為有理由，由本院
    廢棄改判如主文第2項所示。至於上開應准許部分，原審判
    命上訴人給付，並依職權宣告假執行，核無違誤，上訴意旨
    仍執陳詞指摘原判決此部分不當，聲明廢棄，為無理由，應
    駁回此部分上訴。
七、因本案事證已臻明確，兩造其餘主張陳述及所提之證據，經
    審酌後，認與本判決結果無影響，爰不一一論駁，附此敘明
    。
八、據上論結，本件上訴為一部有理由，一部無理由，依民事訴
    訟法第436條之1第3項、第450條、第449條第1項、第79條，
    判決如主文。
中    華    民    國   100    年    3     月    2     日
                  民事第六庭   審判長法  官  傅中樂
                                     法  官  李家慧
                                     法  官  林春鈴
以上正本係照原本作成。
本件不得再上訴。
中    華    民    國   100    年    3     月    2     日
                                     書記官  潘惠敏